行　政　法　院　判　決　　　　　　　　　　　　　八十八年度判字第三六三一號
　　再 審原 告　金鍛工業股份有限公司
　　代　表　人　甲○○
　　再 審被 告　財政部臺灣省北區國稅局
右當事人間因營利事業所得稅事件，再審原告對本院中華民國八十七年度判字第一五
四九號判決，提起再審之訴，本院判決如左︰
　　主  文
再審之訴駁回。
　　事  實
緣再審原告民國八十年度營利事業所得稅結算申報，經再審被告核定全年所得額新台
幣（下同）六、四三二、八七八元，課稅所得額四、三○○、二五○元，補徵營利事
業所得稅四八六、八八四元。再審原告不服，就營業成本－絞鍊、鐵環、三角架、製
造費用及營業費用－什費、職工福利、交際費部分，申經復查結果，除准予追認製造
費用四六九、七六二元、營業費用－什費一五四、四九六元外，其餘未准變更。再審
原告仍未甘服，就營業成本－絞鍊、鐵環、三角架，製造費用－堆高機修繕費及營業
費用－職工福利、什費、交際費部分，向財政部提起訴願，經遭駁回，遂就營業成本
－絞鍊、鐵環，製造費用－堆高機修繕費及營業費用－職工福利部分，向行政院提起
再訴願，經行政院再訴願決定駁回，又提起行政訴訟，亦經本院以八十七年度判字第
一五四九號判決原告之訴駁回。再審原告乃以本院上開原判決有行政訴訟法第二十八
條第一款之再審事由，提起再審之訴，茲摘兩造訴辯意旨於次：
再審原告起訴意旨及補充理由略謂：一：查營利事業所得稅查核準則第八十一條規定
職工福利可認列限額為每月營收總額之萬分之十五及下腳變價之百分之四十。據此規
定，再審被告核定再審原告之營業收入總額為一○三、七五九、五○五元，其可認列
之限額為一五五、六三九元（一○三、七五九、五○五元乘○．○○一五），另再審
被告核定原告之下腳為一、二七二、三六六元，其可認列之限額為五○八、九四六元
（一、二七二、三六六元乘○．四），兩者合計可認列之限額為六六四、五八五元。
故再審被告核定限額為一九三、九一五元，並將超限金額全數予以剔除，顯有矛盾且
與上開查核準則之規定不符。上述理由已載明於本院八十七年判字第一五四九號判決
文第三頁第二行至第九行，且詳閱判決文，通篇未見本院及再審被告對再審原告所主
張之法規所計算出之限額有任何相反之見解，卻仍作出不利再審原告之判決，顯然對
法規之適用有所疏誤。二：關於「下腳變價」之定義，遍查八十七年版之所得稅法令
全書，財政部對此並無進一步解釋，通說以為無論下腳實際出售，抑或計價盤存，均
屬「下腳變價」之範疇。下腳出售時，其會計分錄、借記現金、貸記雜項收入；下腳
盤存時，則借記下腳存貨、貸記雜項收入。僅有上述兩種狀況可以滿足營利事業所得
稅查核準則第八十一條之規定，既符合下腳變價之規定，又符合下腳撥充職工福利應
先以雜項收入列帳之規定。何謂「下腳變價」？原則上，營利事業於營運過程中，並
未對下腳之產生作成具體記錄，下腳若具有商業價值，習慣上係撥充職工福利之用。
稅法為規範此種情形，就必須要求營利事業將下腳合理折算出價值，即所謂「變價」
也。能夠出售最好，因下腳之價值即可直接辨認；計價盤存也不錯，因下腳之價值亦
可充分顯現，均符合「變價」之定義。三：再審被告曲解下腳變價之意義，謂「如未
出售，不得列為提撥職工福利限額依據」，不知有何根據？如上所述，財政部對於「
下腳變價」並無明確定義，再審被告卻逕以不利再審原告之解釋來執法，顯然違反稅
捐稽徵法第一條之一之精神；必須以有利於納稅義務人之解釋來適用。其次，納稅義
務人對稅法之適用有不清楚或困難者，稽徵機關有義務予以指導。再審被告對指導義
務之認知顯然與再審原告有別，是以會逕行作成令再審原告無法合理適用稅法之核定
，將其核認之下腳一、二七二、三六六元列為營業成本減項，而非列為雜項收入，讓
再審原告無法列為提撥職工福利限額之依據。再審被告似乎忘了上述不當核定並非再
審原告所為，再審原告依法有利適用法規之權利不因再審被告錯誤適用法規而喪失。
再審被告亦似乎忘了有義務指導再審原告如何合理適用法規，核定當時，如果有機會
選擇，再審原告當不會放棄依法將下腳列為雜項收入，俾能據以提撥職工福利，否則
，豈不成變相加倍處分及變更抹殺合理適用法規之權利，違反一物一罰之原則，不言
而喻，再審被告顯然對法規之適用有所疏誤。四：請廢棄原判決並撤銷原處分暨一再
訴願決定等語。
再審被告答辯意旨略謂：一、按「有左列各款情形之一者，當事人對於行政法院之判
決，得向該院提起再審之訴：一、適用法規顯有錯誤者。二．．．．．．」為行政訴
訟法第二十八條第一項第一款所明定。次按「....所謂『適用法規顯有錯誤』，係指
原判決所適用之法規與該案應適用之現行法規相違背，或與解釋判例有所牴觸者而言
，至於法律上見解之歧異，再審原告對之縱有爭執，要難謂為適用法規錯誤，而據為
再審之理由。」行政法院六十二年判字第六一○號著有判例。本案原核定就職工福利
限額之計算，並無適用法令「顯」有違誤情形，再審原告所訴稱事實，顯不得據為再
審理由，合先陳明。二、再按「．．．未成立職工福利委員會，除員工之醫藥費應核
實認定外，不得提撥福利金。但其實際支付之福利費用，在不超過第二款(2)(3)兩目之
限度內，應予認定。」「．．．二合於前款規定者，其福利金不得超過左列標準：（
一）．．．（二）每月營業收入總額內提撥百分之○.○五至○.一五。（三）下腳『
變價時』提撥百分之二十至四十。」「三下腳撥充職工福利者，仍應先以雜項收入列
帳。」分別為營利事業所得稅查核準則第八十一條第一項第八款、第二款、第三款所
明定。三依前揭規定可知，以下腳撥充職工福利者，其成立要件有二，（一）該等下
腳已變價，即該下腳已實際出售，如未出售，不得列為提撥職工福利限額依據。（二
）該等已售出之下腳收入，應先以雜項收入列帳。四再審被告原核定下腳金額為一、
三六九、○三二元，其中再審原告就下腳部分已開立發票九六、六六六元並列入其他
收入項下，故僅補提列下腳一、二七二、三六六元（1,369,032-96,666），因該補認
之下腳一、二七二、三六六元再審原告並未實際出售，原核定僅得就補認一、二七二
、三六六元之下腳列為營業成本減項，而無法列為其他收入，據以計算職工福利限額
。五本案原核定就再審原告已銷售開立發票下腳計九六、六六六元，計算職工福利限
額為三八、六六六元，加計依全年營業收入淨額一○三、四九九、五四二元據以提撥
職工福利之限額一五五、二四九元（103,499,542×0.15％)，共計職工福利限額為一
九三、九一五元，原職工福利轉正後申報數為四四五、五八五元，已逾限額一九三、
九一五元，遂據核定職工福利為一九三、九一五元洵無違誤，請予維持。六綜上：原
處分及訴願、再訴願決定暨原判決並無違誤，請駁回再審原告之訴等語。
　　理  由
按行政訴訟當事人對本院之判決提起再審之訴，必須具行政訴訟法第二十八條所列各
款情形之一者，始得為之，而該條第一款所謂適用法規顯有錯誤者，係指原判決所適
用之法規與該案應適用之現行法規相違背或與解釋判例有所牴觸者而言。至於法律上
見解之歧異，再審原告對之縱有爭執，要難謂為適用法規錯誤，而據為再審之理由。
本件再審原告因營利事業所得稅事件，不服本院八十七年度判字第一五四九號判決，
主張上開原判決有行政訴訟法第二十八條第一款適用法規顯有錯誤之再審事由，提起
再審之訴，經查原判決駁回再審原告在本院前訴訟程序之訴之理由係認為：「按『製
造業經設置原料、物料、在製品（成本單）、製成品、及製造費用等各種明細分類帳
，平時對進料、領料、退料、產品、人工、製造費用等均作成紀錄，有內部憑證可稽
，並編有生產日報表或生產通知單及成本計算表，經內部製造、會計、管理及稽核或
控制部門負責人員簽章者，其製品原料耗用數量，應根據有關帳證紀錄予以核實認定
。』『製造業不合前項規定者，其耗用之原料如超過各該業通常水準，超過部分，除
能提出正當理由，經查明屬實者外，應不予減除。』『前項各該耗用原料之通常水準
，由省（市）主管稽徵機關會同實地調查，並洽詢各該業同業公會及有關機關擬訂，
報請財政部核定，』『修繕費支出其效能非二年內所能耗竭者，應作為資本支出，加
入原資產實際成本餘額內計算，但其效能所及年限可確知者，得以其有效期間平均分
攤。』『營利事業修繕或購置固定資產，其耐用年限不及二年，或其耐用年限超過二
年，而支出金額不超過新台幣五萬元者，得以其成本列為當年度費用。』『未成立職
工福利委員會，除員工醫藥費應核實認定外，不得提撥福利金。但其實際支付之福利
費用，在不超過第二款(2)(3)兩目之限度內，應予認定。』為行為時營利事業所得稅查
核準則（以下簡稱查核準則）第五十八條第一項、第二項及第三項前段、第七十七條
第二款及第七十七條之一前段、第八十一條第八款所規定。(一)關於營業成本－絞鍊、
鐵環部分：此部分原告（即再審原告以下同）原申報直接原料五二、一○一、七二五
元，被告（即再審被告，以下同）核定直接原料超耗一、七九八、五一六元，提列下
腳一、二七二、三六六元。原告不服，以原核定查核時，誤提供鍛造完成鑽孔之製成
品重量為樣品稱重，因絞鍊鑽孔非必要加工行為，應按未鑽孔之重量如一．二六公斤
計算；鐵環成品重量約○．一三公斤，耗損原料達百分之四十，三角架材料耗損率達
百分之二八．四五以上，請予更正原核定直接原料超耗絞鍊一、三四五、○八一元、
鐵環一六八、七五九元及三角架一五一、四九五元，又核算絞鍊下腳偏高，與事實不
符云云，申經復查結果，以依原告提示樣品參考，絞鍊係供貨櫃車加插鋼棒關門之用
，若不鑽孔如何供使用，其主張被告核算之原料及下腳單價偏高等，均未提出具體事
證，原核定以製成品稱重，按機車零件製造業同業通常水準鋼板總損耗率百分之二十
五核定絞鏈超耗，並無違誤。又其生產過程中，平時進料、領料、退料、產品、人工
、製造費用等均未作成記錄，不符行為時查核準則第五十八條第一項核實認列要件，
原查按同業通常水準核定鐵環、三角架超耗，亦無不合，乃未准變更。原告不服，循
序提起行政訴訟，主張：絞鍊及鐵環應依性質相近之機車零件製造業之鏈條損耗率百
分之四十八核定損耗，以及原告之帳證均經提供被告審查在案云云。經查，絞鍊、鐵
環等原料超耗計算，因該等產品主要直接原料為中碳鋼棒，係圓條形以鍛造方式為之
，因鍛造中碳鋼棒可使之有延展性及彎曲性，而鍛造原料耗用與成品形狀有關（形狀
愈不整齊者，耗用量愈大），又原告亦於其生產過程中，平時對領料、進料、退料、
人工、製造費用等均未作成紀錄，不符查核準則第五十八條第一項核實認列要件，系
爭產品與機車鍛造活塞連桿之損耗率相當，該連桿之損耗率依財政部七十九年二月二
十一日台財稅字第七九○○三二二六八號函頒定機、腳踏車及其零件製造業為百分之
二十四，已含裁鋸、鍛造、機械製造階段（即含鑽孔加工製造），且原告曾提送絞鍊
成品至被告處稱重，該樣品為鑽孔後之成品，原查以百分之二十五核定超耗，揆諸首
揭說明，核無不合。則原告主張絞鍊及鐵環應依性質相近之機車零件製造之鏈條損耗
率百分之四十八核定損耗云云，尚不足採。(二)製造費用－堆高機修繕費部分：原告本
期取得發票記載堆高機大修材料及工資七二、○九○元，被告初查依首揭說明轉列為
資本支出。原告不服，申經被告復查結果，就此部分准予分三年攤提，追認製造費用
折舊一○、○一二元，其餘遞延以後年度攤提。原告起訴主張：堆高機修護費實僅三
三、五九○元（其餘係保養費、修護期間租用租金）已低於應予資本化之五○、○○
○元，應按當期費用認列，維修供應商習慣將同一請款期間之數筆費用合併開列一張
統一發票請款云云。經查，原告於原查時所提示估價單並未蓋具任何公司章戳，所列
項目略為週速器油封、供油泵修理包、引擎大修工資、後三角板大修、堆高機租金、
拆爐堆高機租金等，與發票明細不同，原核定根據正式發票認屬堆高機大修支出，揆
諸首揭說明，核無不合，則原告此部分主張，亦不足採。(三)關於營業費用－職工福利
部分：此部分被告將原告原申報於什費項下一九五、八九七元轉入職工福利項下，又
以其超限剔除一、九八二元，核定職工福利為一九三、九一五元。原告不服，以其已
成立職工福利委員會，雖八十年度未依規定提撥職工福利金，惟依查核準則第八十一
條立法意旨實際發生之職工福利支出得以其他費用列支云云，申經復查結果，以原核
定自什費轉入一九五、八九七元中之一一八、六七二元為員工旅遊費用及工作服應轉
正為什費，至原核定轉至交際費項下之二四九、六八八元（員工喝鮮奶一三九、八一
○元及聚餐一○九、八七八元）屬職工福利性質應予轉正職工福利科目，惟因職工福
利限額為一九三、九一五元，乃未准變更。原告起訴主張：由衛生機關輔導為預防員
工鉛中毒供應鮮奶支出屬醫療性質，應核實認列；又依查核準則第八十一條第六款規
定，舉辦員工文康活動及聚餐等費用，超過限額部分得全數列為什費，非以員工國內
、外旅遊費用為限云云。經查，原告鮮奶支出一三九、八一○元（扣除其營業稅）及
員工尾牙聚餐一○九、八七八元，於復查決定時已轉列職工福利科目認列，惟其職工
福利總額因超過限額，被告遂予剔除，致形同未予認列；又預防員工鉛中毒之鮮奶支
出尚非屬行為時查核準則第八十一條規定應核實認列之醫療費，其於復查時已自承當
年度未依規定提列職工福利金，自與行為時查核準則第八十一條第六款舉辦員工活動
及聚餐等費用應先在福利金項下列支，不足時再以其他費用列支之規定不合，且復查
決定已將原核定自什費轉入一九五、八九七元中屬員工旅遊費用及工作服之一一八、
六七二元，依財政部八十三年九月七日台財稅字第八三一六○八○二一號函釋轉正為
什費，至員工尾牙聚餐一○九、八七八元尚非前開函釋得列其他費用科目之範圍，揆
諸首揭說明，原處分此部分，亦核無不合，原告此部分主張，尚不足採。綜上所述，
原告所訴，核無可採，一再訴願決定，遞予維持原處分前開三部分，均無不合，原告
起訴意旨，難謂有理，應予駁回。」等語資為判決之理由，經核原判決所適用之法規
與該案應適用之現行法規並不相違背，與解釋判例均無有所牴觸者之情形，至再審原
告對「下腳變價」之定義，雖有爭執，惟再審被告已依營利事業所得稅查核準則第八
十一條第一項第八款、第二款、第三款規定，主張「下腳變價」撥充職工福利金之要
件為（一）下腳已實際出售，且（二）已售出之下腳收入，應已先以雜項收入列帳，
據以為核定為「下腳變價」之定義，其認定之法律依據，難謂有違反稅捐稽徵法第一
條之一之精神，再審原告對之縱有爭執，至多僅係法律上見解之歧異，要難謂為適用
法規錯誤，而據為再審之理由，應認再審原告起訴意旨為無理由，合予駁回。
據上論結，本件再審之訴為無理由，爰依行政訴訟法第三十三條、民事訴訟法第五百
零二條第二項，判決如主文。
中    華    民    國     八十八      年      十      月       七        日
                    行 政 法 院 第 六 庭
                                審 判 長 評  事      鍾  曜  唐
                                         評  事      徐  樹  海
                                         評  事      蔡  進  田
                                         評  事      高  啟  燦
                                         評  事      林  家  惠
右  正  本  證  明  與  原  本  無  異
                                         法院書記官  陳  佩  玲
中    華    民    國     八十八      年      十      月       十一      日
